臺灣臺中地方法院民事判決　　　　　　　95年度訴字第3080號
原　　　告　辛○○
訴訟代理人　楊盤江律師
被　　　告　甲○○○
兼前列一人
特別代理人　乙○○
被　　　告　己○○
　　　　　　庚○
　　　　　　戊○○
　　　　　　　　　　　　號
　　　　　　丁○○
前列五人共同
訴訟代理人　陳文慧律師
上列當事人間請求拆屋還地等事件，本院於民國96年4月25日言
詞辯論終結，判決如下：
    主  文
被告甲○○○應將坐落台中縣新社鄉○○段大南小段二○三之三
八一地號土地如附圖所示A部分面積零點零參零玖公頃之地上物
（磚造鐵架）拆除，並將該土地返還原告。
被告甲○○○應給付原告新台幣貳萬陸仟伍佰柒拾肆元，及自民
國九十五年十一月二十一日起至返還前項土地之日止，按年給付
原告新台幣伍仟參佰壹拾伍元。
被告乙○○應將坐落台中縣新社鄉○○段大南小段二○三之三八
一地號土地如附圖所示B部分面積零點零捌伍參公頃之地上物（
梅樹、荔枝樹、葡萄柚樹等）拆除，並將該土地返還原告。
被告乙○○應給付原告新台幣柒萬參仟參佰伍拾捌元，及自民國
九十五年十一月二十一日起至返還前項土地之日止，按年給付原
告新台幣壹萬肆仟陸佰柒拾貳元。
被告己○○應將坐落台中縣新社鄉○○段大南小段二○三之三八
一地號土地如附圖所示E部分面積零點零零肆公頃之地上物（車
棚）拆除，並將該土地返還原告。
被告己○○應給付原告新台幣參仟肆佰肆拾元，及自民國九十五
年十一月二十一日起至返還前項土地之日止，按年給付原告新台
幣陸佰捌拾捌元。
被告庚○應將坐落台中縣新社鄉○○段大南小段二○三之三八一
地號土地如附圖所示F部分面積零點零零伍貳公頃之地上物（車
棚）拆除，並將該土地返還原告。
被告庚○應給付原告新台幣肆仟肆佰柒拾貳元，及自民國九十五
年十一月二十一日起至返還前項土地之日止，按年給付原告新台
幣捌佰玖拾肆元。
被告庚○、戊○○應將坐落台中縣新社鄉○○段大南小段二○三
之三八一地號土地如附圖所示G部分面積零點零陸柒肆公頃之地
上物（香蕉樹、龍眼樹等）拆除，並將該土地返還原告。
被告庚○、戊○○應給付原告新台幣伍萬柒仟玖佰陸拾肆元，及
自民國九十五年十一月二十一日起至返還前項土地之日止，按年
給付原告新台幣壹萬壹仟伍佰玖拾參元。
被告丁○○應將坐落台中縣新社鄉○○段大南小段二○三之三八
一地號土地如附圖所示H部分面積零點零零壹貳公頃之地上物（
磚造平房）拆除，並將該土地返還原告。
被告丁○○應給付原告新台幣壹仟零參拾貳元，及自民國九十五
年十一月二十一日起至返還前項土地之日止，按年給付原告新台
幣貳佰零陸元。
訴訟費用由被告甲○○○負擔一九四○分之三○九、被告乙○○
負擔一九四○分之八五三、被告己○○負擔九七分之二、被告庚○負擔四八五分之一三、被告庚○、戊○○負擔九七○分之三三
七、被告丁○○負擔四八五分之三。
本判決第一項於原告以新台幣貳拾捌萬玖仟元為被告甲○○○供
擔保後得假執行，第二項得假執行；但被告甲○○○如分別以新
台幣捌拾陸萬伍仟貳佰元、貳萬陸仟伍佰柒拾肆元為原告供擔保
後，各得免為假執行。
本判決第三項於原告以新台幣柒拾玖萬柒仟元為被告乙○○供擔
保後得假執行，第四項得假執行；但被告乙○○如分別以新台幣
貳佰參拾捌萬捌仟肆佰元、柒萬參仟參佰伍拾捌元為原告供擔保
後，各得免為假執行。
本判決第五、六項得假執行；但被告己○○如分別以新台幣壹拾
壹萬貳仟元、參仟肆佰肆拾元為原告供擔保後，各得免為假執行
。
本判決第七、八項得假執行；但被告庚○如分別以新台幣壹拾肆
萬伍仟陸佰元、肆仟肆佰柒拾貳元為原告供擔保後，各得免為假
執行。
本判決第九項於原告以新台幣陸拾參萬元為被告庚○、戊○○供
擔保後得假執行，第十項得假執行；但被告庚○、戊○○如分別
以新台幣壹佰捌拾捌萬柒仟貳佰元、伍萬柒仟玖佰陸拾肆元為原
告供擔保後，各得免為假執行。
本判決第十一、十二項得假執行；但被告丁○○如分別以新台幣
參萬參仟陸佰元、壹仟零參拾貳元為原告供擔保後，各得免為假
執行。
    事實及理由
甲、程序方面：
    被告甲○○○於起訴時呈失智狀態，顯已無訴訟能力，又其
    並未宣告禁治產而無法定代理人，嗣經其子即被告乙○○聲
    請選任特別代理人，並經本院於民國95年12月12日裁定選任
    被告乙○○為被告甲○○○於本件訴訟之特別代理人，合先
    敘明。
乙、實體方面：
一、原告起訴主張：坐落台中縣新社鄉○○段大南小段203-381
    地號土地（下稱系爭土地）為原告於79年3月14日取得所有
    權，被告甲○○○所有之未辦保存登記磚造鐵架占用系爭土
    地如附圖所示A部分面積0.0309公頃，被告乙○○所種植荔
    枝、葡萄柚、梅樹、使君子等作物占用系爭土地如附圖所示
    B部分面積0.0853公頃、被告己○○所有之車棚占用系爭土
    地如附圖所示E部分面積0.004公頃，被告庚○所有之車棚占
    用系爭土地如附圖所示F部分面積0.0052公頃，被告庚○、
    戊○○共有之龍眼樹、香蕉樹占用系爭土地如附圖所示G部
    分面積0.0674公頃，被告丁○○所有磚造平房占用系爭土地
    如附圖所示H部分面積0.0012公頃，被告等無權占用系爭土
    地，致原告所有權之行使受有損害，爰依民法第767條之規
    定請求拆除地上物，並依同法第179條之規定，請求被告賠
    償相當於租金之損害。並聲明：除假執行之供擔保金額外，
    餘如主文所示。
二、被告則以：
  (一)被告甲○○○、乙○○部分：
    系爭土地原係被告乙○○之父、甲○○○之夫陳春棧於公地
    放領後向放領人口頭約定購買並支付價金，並於系爭土地上
    耕種及興建門牌號碼台中縣新社鄉○○街155號未辦保存登
    記之建物；嗣陳春棧死亡，該建物現為被告甲○○○所有，
    由被告甲○○○與乙○○居住。原告雖經法院拍賣取得系爭
    土地所有權，惟該未辦保存登記建物於系爭土地拍賣時已存
    在，被告甲○○○為該建物之所有人，並未接獲拍賣通知，
    且拍賣公告並未記載系爭土地上有該建物。又原告自79年3
    月14日取得系爭土地迄今已逾16年，其怠於行使權利，顯已
    默認被告甲○○○繼續居住之事實等語資為抗辯。並聲明：
    (1)駁回原告之訴及假執行之聲請；(2)如受不利判決，願供擔
    保請准免為假執行。
　(二)被告己○○、庚○、戊○○、丁○○部分：
    被告庚○、戊○○之父即訴外人鄧火旺於40、50年間即與兄
    弟共同於系爭土地種植果樹，惟訴外人王萬傳知悉該地段土
    地將辦理公地放領，遂與政府簽訂承租契約，並於52年7月6
    日與鄧火旺簽訂買賣契約，約定系爭土地鄧火旺占用耕作部
    分以4,110元出賣予鄧火旺，雙方並已付訖及交付，且約定
    正式放領後，該土地所有權應無條件移轉登記予鄧火旺。詎
    王萬傳於土地放領後，違約未將該土地移轉登記予鄧火旺，
    嗣由原告取得系爭土地所有權。系爭土地原為鄧火旺與其兄
    弟集資購買，並約定以鄧火旺名義買受，由被告庚○、戊○○及丙○○等人依約分管分耕使用，該土地雖已移轉予原告
    ，惟被告係以善意所有權人意思占有使用系爭土地，原告不
    得請求不當得利。又被告庚○、戊○○共有之龍眼樹、香蕉
    樹所占用之面積並非如附圖所示G部分之面積，而被告丁○○所有之磚造平房並未占用系爭土地等語資為抗辯。並聲明
    ：(1)駁回原告之訴及假執行之聲請；(2)如受不利判決，願供
    擔保請准免為假執行。
三、本件兩造不爭執事項：
  (一)坐落台中縣新社鄉○○段大南小段203-381地號，地目旱，
    面積1,940平方公尺之土地為原告所有。
  (二)被告甲○○○所有之未辦保存登記磚造鐵架（即如附圖所示
    A部分）占用系爭土地面積0.0309公頃。
  (三)被告乙○○所種植荔枝、葡萄柚、梅樹、使君子等作物（即
    如附圖所示B部分）占用系爭土地面積0.0853公頃。
  (四)被告己○○所有之車棚（即如附圖所示E部分）占用系爭土
    地面積0.004公頃。
  (五)被告庚○所有之車棚（即如附圖所示F部分）占用系爭土地
    面積0.0052公頃。
四、法院之判斷：
    原告主張被告分別占用系爭土地及應給付相當於租金之不當
    得利等情，為被告所否認，並以前詞置辯。是本院應審究者
    厥為：(一)被告是否無權占有系爭土地？(二)若被告為無權占有
    ，原告得否請求相當租金之損害？經查：
　(一)被告是否無權占有系爭土地？
    1.系爭土地係原告於79年3月14日拍賣取得所有權，有原告
      提出之士登記簿謄本可稽，而被告甲○○○所有之未辦保
      存登記磚造鐵架占用系爭土地如附圖所示A部分面積0.030
      9公頃，被告乙○○所種植荔枝、葡萄柚、梅樹、使君子
      等作物占用系爭土地如附圖所示B部分面積0.853公頃、被
      告己○○所有之車棚占用系爭土地如附圖所示E部分面積
      0.004公頃，被告庚○所有之車棚占用系爭土地如附圖所
      示F部分面積0.0052公頃，被告庚○、戊○○共有之龍眼
      樹、香蕉樹占用系爭土地如附圖所示G部分面積0.0674公
      頃，被告丁○○所有磚造平房占用系爭土地如附圖所示H
      部分面積0.0012公頃之事實，業經本院會同台中縣東勢地
      政事務所測量員勘測現場屬實，此有台中縣東勢地政事務
      所96年3月29日中東地測字第0960003303號函所附附丈成
      果圖及本院現場勘驗筆錄、現場附圖附卷可稽，堪信原告
      此部分之主張為真實。
    2.按所有人對於無權占有或侵奪其所有物者，得請求返還之
      ；對於妨害其所有權者，得請求返還之；對於妨害其所有
      權者，得請求除去之；有妨害其所有權之虞者，得請求防
      止，民法第767條定有明文。又當事人主張有利於己之事
      實者，就其事實有舉證之責任，民事訴訟法第277條亦定
      有明文。
    3.次按不動產物權，依法律行為取得、設定、喪失及變更者
      ，非經登記，不生效力，民法第758條定有明文。本件被
      告以其等先祖（父）於系爭土地公地放領後分別向訴外人
      （放領人）王萬傳購買占用之系爭土地所有權，並已耕種
      使用迄今云云，惟為原告所否認，而被告乙○○、甲○○○就此部分未能提出證據以實其說，自非可採；至被告己○○、庚○、丁○○、戊○○雖提出訴外人鄧火旺與王萬
      傳之買賣契約書，證明王萬傳有將系爭土地出賣予鄧火旺
      之事實，姑不論該買賣是否真實，然買受人鄧火旺嗣未移
      轉登記為系爭土地之所有權人，而被告己○○、庚○、丁○○、戊○○亦未移轉登記為系爭房地占用部分之所有權
      人，依上開規定，其等自非系爭土地各自占用部分之所有
      權人。又系爭土地既經原告因拍賣取得，並已辦理所有權
      移轉登記，顯見原告為系爭土地所有權人至明，被告自不
      得以訴外人陳春棧或鄧火旺與王萬傳間所訂立之買賣契約
      書，即認就系爭土地有占有使用權源。又系爭土地當初拍
      賣之公告縱未記載如附圖所示A部分之未辦保存登記建物
      ，或被告甲○○○、乙○○未接獲拍賣通知，均不影響原
      告取得系爭土地之所有權，且原告就系爭土地之所有權既
      已登記，雖迄今始請求返還，亦難認有怠於行使權利之情
      形，被告甲○○○、乙○○此部分所辯，洵屬無據。另被
      告庚○、戊○○雖抗辯：其共有之龍眼樹、香蕉樹占用系
      爭土地之面積未達0. 0674公頃之多云云，而被告丁○○
      抗辯：其所有磚造平房三合院並未占用系爭土地云云，惟
      被告庚○、戊○○共有之龍眼樹、香蕉樹確係占用系爭土
      地如附圖所示G部分面積0.0674公頃，被告丁○○所有磚
      造平房確係占用系爭土地如附圖所示H部分面積0.0012 公
      頃，已如前述，而被告復無法具體指出該土地複丈成果圖
      之測量有何位置、面積之錯誤，則本院認本件無再次重測
      之必要，被告所辯，自無足採。
    4.從而原告依民法第767條之規定，訴請被告甲○○○將坐
      落系爭土地如附圖所示A部分面積0.0309公頃之地上物（
      磚造鐵架）拆除，被告乙○○將坐落系爭土地如附圖所示
      B部分面積0.0853公頃之地上物（梅樹、荔枝樹、葡萄柚
      樹等）拆除，被告己○○將坐落系爭土地如附圖所示E部
      分面積0.004公頃之地上物（車棚）拆除，被告庚○將坐
      落系爭土地如附圖所示F部分面積0.0052公頃之地上物（
      車棚）拆除，被告庚○及戊○○將坐落系爭土地如附圖所
      示G部分面積0.0674公頃之地上物（香蕉樹、龍眼樹）拆
      除，被告丁○○將坐落系爭土地如附圖所示H部分面積0.0
      012公頃之地上物（磚造平房）拆除，並均將上開土地返
      還原告，為有理由，應予准許。
  (二)原告得否請求相當租金之損害？
    1.按依不當得利之法則請求返還不當得利，以無法律上之原
      因而受利益，致他人受受有損害為其要件，故其得請求返
      還之範圍，應以對方所受之利益為度，非以請求人所受損
      害若干為準，又無權占有他人土地，可能獲得相當於租金
      之利益為社會通常之觀念，最高法院61年台上字第1695號
      判例可資參照；又無權使用他人土地者，其所受利益，為
      使用本身，而「相當於租金」係原受利益依其性質不能返
      還時應償還之價額。查本件被告等分別占用系爭土地，且
      無合法權源，其占用土地自受有相當租金之不當利益，而
      系爭土地係原告於79年3月14日單獨取得所有權，已如前
      述，是原告請求被告分別返還無權占用系爭土地如附圖所
      示A、B、E、F、G、H部分土地之利益，於法有據。
    2.次按土地法第105條準用同法第97條第1項規定，城市地方
      土地之租金，以不超過土地申報總價額年息百分之10為限
      。又基地租金之數額，除以基地申報地價為基礎外，尚須
      斟酌基地之位置，工商業繁榮之程度，承租人利用基地之
      經濟價值及所受利益等項，並與鄰地租金相比較，以為決
      定，並非必達申報總地價年息百分之10最高額，最高法院
      68年度台上字第3071號判例可資參照。再按租金之請求權
      因5年間不行使而消滅，為民法第126條所明定，至於其他
      無租賃契約關係之賠償，名稱雖與租金異，然實質上仍為
      使用土地之代價，債權人應同樣按時收取，不因其契約終
      止或未成立而謂其時效之計算應有不同，最高法院49年台
      上字第1730號判例亦可參照。本件原告請求關於占用土地
      依土地法第97條之規定，以土地申報總價年息5%計算相當
      於租金之損害，參酌系爭土地位置係於台中縣新社鄉、其
      工商繁榮程度、使用人利用基地之經濟價值及所受利益等
      事項，認以土地申報總價年息百分之5計算，亦屬合理；
      且依上開說明，原告請求相當於租金之不當得利，自應適
      用5年短期消滅時效之規定。又被告雖以77年台上字第120
      8號及91年台上字第1537號裁判要旨，認被告等為善意占
      有人，原告不得請求不當得利云云；惟查，上開二判例所
      指善意占有人，分別係以行使地上權意思及居於租賃契約
      之承租人地位占有土地，而本件被告均非系爭土地所有權
      之登記名義人，其明知無合法權源而使用系爭土地，自非
      善意占有人，與上開裁判所指情形不同，自無適用之餘地
      。又本件原告係於95年11月14日提起本件訴訟，則原告得
      請求5年內相當租金之損害賠償期間應自90年11月15日起
      至95年11月14日止。再參酌系爭土地申報地價自89年7月
      迄至95年11月止，每平方公尺均為344元，有系爭土地地
      價謄本附卷可稽，依此計算，原告對被告等分別得請求之
      損害賠償額為：
      (1)被告甲○○○部分，自90年11月15日起至95年11月14日
        止為26,574元。
        計算式：每年損害金為：344元×309平方公尺×5%＝
                90年11月15日起至95年11月14日止共5年，
      (2)被告乙○○部分，自90年11月15日起至95年11月14日止
        為73,358元。
        計算式：每年損害金為：344元×853平方公尺×5%＝
                90年11月15日起至95年11月14日止共5年，
      (3)被告己○○部分，自90年11月15日起至95年11月14日止
        為688元。
        計算式：每年損害金為：344元×40平方公尺×5%＝
                90年11月15日起至95年11月14日止共5年，
      (4)被告庚○部分，自90年11月15日起至95年11月14日止
        為4,472元。
        計算式：每年損害金為：344元×52平方公尺×5%＝
                90年11月15日起至95年11月14日止共5年，
      (5)被告庚○、戊○○共同所有部分，自90年11月15日起至
        95年11月14日止為57,964元。
        計算式：每年損害金為：344元×674平方公尺×5%＝
                90年11月15日起至95年11月14日止共5年，
      (6)被告丁○○部分，自90年11月15日起至95年11月14日止
        為1,032元。
        計算式：每年損害金為：344元×12平方公尺×5%＝
                90年11月15日起至95年11月14日止共5年，
    3.綜上所述，原告請求被告甲○○○給付26,574元及自起訴
      狀繕本送達翌日即95年11月21日起至返還如附圖所示A部
      分土地之日止，按年給付5,315元（元以下4捨5入）；被
      告乙○○給付73,358元及自95年11月21日起至返還如附圖
      所示B部分土地之日止，按年給付14,672元（元以下4 捨5
      入）；被告己○○給付3,440元及自95年11月21日起至返
      還如附圖所示E部分土地之日止，按年給付688元；被告庚○給付4,472元及自95年11月21日起至返還如附圖所示F部
      分土地之日止，按年給付894元（元以下4捨5入）；被告
      庚○及戊○○給付57,964元及自95年11月21日起至返還如
      附圖所示G部分土地之日止，按年給付11,593元（元以下4
      捨5入）；被告丁○○給付1,032元及自95年11月21日起至
      返還如附圖所示H部分土地之日止，按年給付206元（元以
      下4捨5入），為有理由，應予准許。
五、原告及被告均陳明願供擔保聲請宣告假執行及免為假執行，
    除其中如主文所示第2、4至8、10至12項應給付之金額未逾
    50萬元，爰依民事訴訟法第389條第1項第5款之規定，依職
    權宣告假執行外，餘核均無不合，爰分別酌定相當之擔保金
    額准許之。
六、本件事證已臻明確，兩造其餘之攻擊防禦方法，與判決基礎
    之事實及結果並無影響，爰不予審酌，併此敘明。
七、訴訟費用負擔及假執行宣告之依據：民事訴訟法第78條、第
    85條第1項、第389條第1項第5款、第390條第2項、第392條
    第2項，判決如主文。
中　　華　　民　　國　　96　　年　　5　　月　　 21　　日
                  民事第一庭    法　官　卓進仕
以上正本係照原本作成。
如對本判決上訴，須於判決送達後20日內向本院提出上訴狀（須
附繕本）。
中　　華　　民　　國　　96　　年　　5　　月　　 21　　日
                                書記官
